臺灣高等法院高雄分院民事判決　　　　 99年度上易字第204號
上　訴　人　　財團法人高雄市基督教會錫安堂
法定代理人　　陳夢華
訴訟代理人　　陳里己律師
　　　　　　　楊啟志律師
　　　　　　　陳勁宇律師
被　上訴人　　陳奎宏
兼訴訟代理人　張松雄
上列當事人間請求返還停車位等事件，上訴人對於中華民國99年
6 月3 日台灣高雄地方法院99年度訴字第161 號第一審判決提起
上訴，並於本院追加備位之訴，本院於100 年6 月8 日言詞辯論
終結，判決如下：
    主  文
原判決廢棄。
被上訴人陳奎宏應將坐落高雄市○○區○○段火房口小段十四之
四四、十四之一九四、十四之二三三地號土地上建物即門牌號碼
高雄市○○區○○路九十六號地下一層，如附圖所示編號十六號
停車位遷讓返還上訴人。被上訴人張松雄應將如附圖所示編號三
、十四、十五、十六、十九號停車位之車道遙控器五副及停車位
使用證明五份交付上訴人。
第一、二審訴訟費用由被上訴人負擔。
    事 實 及 理 由
一、上訴人起訴主張：坐落高雄市○○區○○段火房口小段14之
    44、14之194 、14之223 地號土地上建物即門牌號碼高雄市
    ○○區○○路96號公寓大樓（下稱系爭大樓）原為訴外人北
    區建設股份有限公司（下稱北區公司）所興建，並於民國82
    年7 月1 日完成第1 次登記，取得系爭大樓各區分所有權。
    北區公司於出售系爭大樓之區分所有權時，係按共用部分應
    有部分之比例分別與各購買人達成分管契約，以約定專用之
    方式由各購買人取得停車位之專用權，除1 樓建物因共用部
    分之應有部分比例較大，取得2 個停車位之專用權外，其餘
    每一區分所有建物均各取得1 個停車位之專用權，並配置1
    副進出系爭大樓地下一層之車道遙控器及停車位使用證明1
    份。其中系爭大樓1 樓建物（即905 建號）係出售予訴外人
    潘柏辰，並取得系爭大樓地下一層如附圖所示（下同）編號
    14、15號之停車位專用權；2 樓之1 建物（即906 建號）係
    出售予訴外人潘清標，並取得編號19號之停車位專用權；2
    樓之2 建物（即907 建號）係出售予張松雄，並取得編號16
    號之停車位專用權；2 樓之3 （即908 建號）係出售予訴外
    人潘清境，並取得編號3 號之停車位專用權，嗣前揭系爭大
    樓1 樓、2 樓之1 、2 樓之2 、2 樓之3 建物及其坐落之土
    地（以下合稱系爭房地）均經訴外人張財庫於94年間向法院
    拍定取得所有權後，張財庫又將系爭房地出售予上訴人，並
    於97年9 月25日完成建物、土地所有權移轉登記。則上訴人
    自應繼受原分管契約而就系爭大樓地下一層編號3 、14、15
    、16、19號停車位（以下合稱系爭停車位）有專用權。詎被
    上訴人陳奎宏無權占用編號16號之停車位；另被上訴人張松
    雄則無權占有系爭停車位之車道遙控器5 副及該等停車位之
    停車位使用證明共5 份，經上訴人屢次催討仍拒不返還。為
    此依民法第767 條、第962 條規定及分管契約之約定，提起
    本件訴訟，聲明求為判決：(一)被上訴人陳奎宏應將系爭大樓
    地下一層如附圖編號16號停車位遷讓返還上訴人。被上訴人
    張松雄應將系爭停車位之車道遙控器5 副及停車位使用證明
    5 份交付上訴人。(二)訴訟費用由被上訴人負擔。
二、被上訴人陳奎宏則以：被上訴人陳奎宏雖確有將車輛停放在
    系爭大樓地下一層如附圖所示編號16號之停車位，但該處依
    系爭大樓建築平面圖係規劃為管理員室使用，嗣經系爭大樓
    之管理委員會將管理員室拆除後所遺留之空間。若系爭大樓
    管理委員會向伊請求，伊即會將車輛移出；惟此均與上訴人
    無任何關連，且伊就附圖所示編號16號之停車位亦有向系爭
    大樓管理委員會繳納管理費及清潔費，上訴人之請求為無理
    由等語，資為抗辯。並答辯聲明：(一)上訴人之訴駁回。(二)訴
    訟費用由上訴人負擔。
三、被上訴人張松雄則以：被上訴人張松雄原為北區公司之負責
    人，當初北區公司出售系爭大樓時，係將停車位與建物分開
    出售。承購人如有另行購買停車位，才以北區公司之名義發
    給車道遙控器及停車位使用證明。上訴人所主張每戶平均配
    有停車位，並有分管約定存在等情並非事實。又上訴人之前
    手張財庫當初並未購買停車位，因之，上訴人就系爭停車位
    自無任何權利。故上訴人請求其交付車道遙控器及停車位使
    用證明均屬無據等語，資為抗辯，並答辯聲明：(一)上訴人之
    訴駁回。(二)訴訟費用由上訴人負擔。
四、本件原審對於上訴人之請求，判決：(一)上訴人之訴駁回。(二)
    訴訟費用由上訴人負擔。上訴人聲明不服，上訴及追加之訴
    聲明求為判決：先位聲明：(一)原判決廢棄。(二)被上訴人陳奎
    宏應將系爭大樓地下一層如附圖所示編號16號停車位遷讓返
    還上訴人。被上訴人張松雄應將系爭停車位之車道遙控器5
    副及停車位使用證明5 份交付上訴人。(三)第一、二審訴訟費
    用由被上訴人負擔。備位聲明：(一)被上訴人陳奎宏應將系爭
    大樓地下一層如附圖所示編號16號停車位遷讓返還上訴人及
    其他共有人全體。被上訴人張松雄應將系爭停車位之車道遙
    控器5 副及停車位使用證明5 份交付上訴人及其他共有人全
    體。(二)第一、二審訴訟費用由被上訴人負擔。（上訴人原依
    民法第767 條、第962 條之規定（先位）聲明請求被上訴人
    陳奎宏將如附圖所示編號16號之停車位遷讓返還上訴人；被
    上訴人張松雄應將系爭停車位之車道遙控器5 副及停車位使
    用證明5 份交付上訴人。嗣於本院依民法第767 條、第821
    條之規定，追加備位聲明，請求被上訴人分別將編號16 號
    停車位及系爭停車位之車道遙控器，停車位使用證明遷讓返
    還，交付上訴人及其他全體共有人，核其追加備位聲明部分
    ，請求之基礎事實與先位之訴同一，依民事訴訟法第446 條
    第1 項、第255 條第1 項第2 款之規定，應予准許，併此
    明）。
五、兩造不爭執之事項如下，並有系爭大樓共用部分公設面積一
    覽表、系爭大樓建物905 、906 、907 、908 建號專有部分
    異動索引、建物、土地登記謄本、現場照片附卷可稽，堪予
    採信：
  (一)系爭大樓原為北區公司所興建，並於82年7 月1 日完成第一
    次登記，取得系爭大樓各區分所有權。其中系爭大樓一樓（
    即905 建號）、二樓之1 （即906 建號）、二樓之2 （即90
    7 建號）、二樓之3 （即908 建號）建物及其所坐落之土地
    均由張財庫於94年間向法院拍定取得所有權後，張財庫又將
    前開系爭房地出售於上訴人，並於97年9 月25日辦理所有權
    移轉登記完畢。
  (二)被上訴人陳奎宏確有占用系爭大樓地下一層如附圖所示編號
    16號停車位。
  (三)被上訴人張松雄迄今仍持有系爭停車位之車道遙控器5 副及
    停車位使用證明5份。
  (四)系爭大樓地下一層如附圖所示編號16號停車位所在位置依系
    爭大樓建築平面圖係規劃為管理員室使用。
六、兩造爭執之事項為：(一)系爭大樓區分所有權人間就地下一層
    停車位之使用有無分管契約存在？上訴人是否為系爭停車位
    之專用使用權人？(二)上訴人得否請求被上訴人陳奎宏遷讓返
    還系爭大樓地下一層如附圖所示編號16號停車位予上訴人，
    或上訴人及其他共有人全體？上訴人得否請求被上訴人張松
    雄交付系爭停車位之車道遙控器5 副及停車位證明5 份予上
    訴人，或上訴人及其他共有人全體？
七、系爭大樓區分所有權人間就地下一層停車位之使用有無分管
    契約存在？上訴人是否為系爭停車位之專用使用權人？
  (一)按公寓大廈管理條例第4 條第2 項「專有部分不得與其所屬
    建築物共用部分之應有部分及其基地所有權或地上權之應有
    部分分離而為移轉或設定負擔」之規定，係基於區分建物之
    專有部分與共同使用部分，以及區分建物與坐落基地分屬不
    同人所有，將使法律關係趨於複雜，且造成區分建物之利用
    困難，故基於區分建物利用之一體性，認區分建物之基地與
    共同使用部分，均不得脫離區分建物之專有部分，而為單獨
    讓與之標的。則公寓大廈管理條例於84年6 月28日公布施行
    前，因區分建物之共同使用部分，性質上屬共有，各共有人
    雖可依其共同使用部分之經濟目的，加以使用或約定分管，
    但因共同使用部分常助於區分建物之效用，而附屬於區分建
    物，與區分所有建物之專有部分，具有密切不可分之關係，
    基於維護區分建物經濟上利用價值之同一法律上理由，應認
    該共同使用部分，不得脫離區分建物之專有部分，而單獨為
    讓與之標的。故公寓大廈管理條例施行之前，區分建物之專
    有部分移轉讓與他人時，其共同使用部分應一併隨同由該他
    人繼受取得。次按公寓大廈所屬共同使用部分，若未另編列
    建號，或雖另編列建號，但未依土地登記規則第81條第1項
    （修正前為第75條）之規定，單獨登記為區分建物所有權人
    共有，則共有人間如何按其應有部分，對共有物為使用，收
    益，易生糾紛。共有人間為發揮區分建物共同使用部分之經
    濟效用，並滿足不同區分所有權人之需求，基於私法自治，
    共有人間在不違反強制、禁止、公共安全以及共同使用部分
    使用性質之情形下，得經由分管契約將共同使用之特定部分
    ，約定由特定共有人取得專用權，諸如將停車位空間之特定
    停車位約定由特定區分建物所有權人使用。而此種分管契約
    ，依大法官會議第349 號解釋意旨，對受讓共有人應有部分
    之繼受者，當然繼續存在，而具有對世效力，僅為避免繼受
    應有部分之第三人遭受不測之損害，使該第三人於不知或無
    可得而知該分管契約存在之情形下，得主張不受分管契約之
    拘束，倘若第三人不為前開主張，而同意繼受分管契約之權
    益，他共有人即不得主張分管契約未對該第三人發生效力。
    由於公寓大廈之共同使用部分，為區分建物專有部分之從物
    ，而隨同專有部分之移轉而移轉，則存於該共同使用部分之
    分管契約，當亦隨同區分建物之專有部分移轉，而由繼受區
    分建物者承受分管契約之權利義務。
  (二)系爭大樓於82年7 月1 日完成第一次登記，取得大樓各區分
    所有權等事實，已為兩造所不爭執，並有905 、906 、907
    、908 建號之建物異動索引在卷可稽（見原審卷第10頁至第
    17頁）。又依上開建物之建物登記謄本所載，系爭大樓共用
    部分係編列924 建號；系爭大樓1 樓、2 樓之1 、2 樓之2
    、2 樓之3 共用部分之權利範圍依序分別為萬分之1430，萬
    分之524 、萬分之393 、萬分之513 等情，亦有上開建物之
    建物登記謄本附卷足憑（見原審卷第18頁至第21頁）。另依
    上訴人所提出而為被上訴人不爭執之系爭大樓共用部分權利
    範圍一覽表（見原審卷第8 頁）所載，除1 樓之共用部分權
    利範圍為萬分之1430，2 樓之1 為萬分之524 ，2 樓之2 為
    萬分之393 ，2 樓之3 為萬分之513 外，其餘3 樓之1 、4
    樓之1 、5 樓之1 、6 樓之1 及7 樓之1 均為萬分之523 ；
    3 樓之2 、4 樓之2 、5 樓之2 、6 樓之2 及7 樓之2 均為
    萬分393 ；3 樓之3 、4 樓之3 、5 樓之3 、6 樓之3 及7
    樓之3 均為萬分之512 。是系爭大樓所屬共同使用部分，雖
    另編列建號（即924 建號），但未依土地登記規則第81條第
    1 項（修正前為第75條）之規定，單獨登記為區分建物所有
    權人共有，至為明顯。而依證人即系爭大樓之區分所有權人
    許麗雪於原審到庭證稱：「我是先租，後來跟我的房東買。
    買的時候有車庫（即停車位），我是以總價買的。車位都有
    噴漆是幾樓的，購買停車位後，建物登記謄本上並無變更登
    記。潘清標（即原2 樓之1 建物區分所有權人）現已不住在
    那裡，因為房子被拍賣了，他住那裡時有車位」等語（見原
    審卷第140 頁至第142 頁）；證人吳吉慶亦到庭證稱：「我
    們是買第二手、一口價包含車位價格在內，我知道每戶應該
    都有停車位」等語（見原審卷第154 頁、第155 頁），證人
    張經展亦證稱：「（就你所知，當時有無購買房子但沒有買
    車位而可以使用車位？）好像沒有」等語（見原審卷第157
    頁）；另證人即上訴人之前手張財庫亦證稱：「買賣系爭房
    地時有買公共設施，但沒有標明是停車位。當時（即法院拍
    賣系爭房地時）債務人有4 位即潘清標、潘柏辰、潘清境及
    張松雄。因為潘清標有告訴我，我買到他的公共設施位置在
    那裡，他有給我停車位之位置圖。而潘柏辰及潘清境部分都
    是潘清標代理點交。潘清標有告知我，都有停車位，是其私
    下點交給我的。當時他說沒帶車道遙控器，要過幾天給我，
    後來有說找不到（車道遙控器），張松雄則沒有點交車位給
    我」等語（見原審卷第110 頁、第111 頁）。參以系爭大樓
    共有19區分所有建物，而地下一層停車位共有20個。於各停
    車位均有標示所屬住戶樓層等情，有系爭大樓地下一層停車
    位配置圖（即附圖）及現場照片在卷可資佐證（見原審卷第
    33頁至第41頁）等事實，是上訴人主張北區公司於出售系爭
    大樓之區分所有權時，因1 樓區分所有建物共有部分權利範
    圍為萬分之1430，較其餘18區分所有建物共有部分權利範圍
    分別係萬分之393 、512 、513 為大，乃按共有部分權利範
    圍之比例，分別與各承購人間達成以約定專用方式，由承購
    人取得停車位之專用權其中1 樓區分所有建物取得2 個停車
    位專用權（即附圖編號14、15號停車位專用權），其餘18區
    分所有建物各取得1 個停車位專用權，其中2 樓之1 、2 樓
    之2 、2 樓之3 區分所有建物依序取得如附圖所示編號19、
    16、3 號停車位專用權之分管契約等情（下稱系爭分管契約
    ），即屬有據，堪予採信。從而系爭大樓區分所有權人間就
    地下一層停車位之使用，有系爭分管契約存在等事實，應可
    認定。
  (三)次查系爭大樓固係於公寓大廈管理條例84年6 月28日公布施
    行前之82年7 月1 日即已完成第一次登記，取得系爭大樓各
    區分所有權；而系爭大樓共同使用部分，亦另編列924 建號
    ，且北區公司於出售系爭大樓之區分所有權時，已分別與各
    承購人間達成系爭分管契約，已如前述，則存於系爭大樓地
    下一層共同使用部分停車位專用權之系爭分管契約，當亦隨
    同區分建物之專有部分移轉而由繼受區分建物者承受系爭分
    管契約之權利義務。是系爭房地既由張財庫於原法院93年度
    執字第26052 號強制執行程序拍定取得，則系爭房地依系爭
    分管契約取得之系爭停車位專用權當亦隨同移轉由張財庫取
    得，且不因前揭拍賣公告未載明共同使用部分有包含系爭停
    車位專用權，而有所不同。嗣張財庫再將系爭房地轉賣予上
    訴人，上訴人自亦因該買賣而取得系爭停車位專用權，而為
    系爭停車位之專用使用權人，應無疑義。至於被上訴人抗辯
    系爭房地係北區公司前股東詐取所有權後，持以向銀行抵押
    借款，致遭拍賣，但系爭停車位專用權並未併同拍賣，北區
    公司亦未另將系爭停車位出售他人，上訴人並非為系爭停車
    位之專用使用權人云云，即屬無據，不足採信。
八、上訴人得否請求被上訴人陳奎宏遷讓返還系爭大樓地下一層
    如附圖所示編號16號停車位予上訴人或上訴人及其他共有人
    全體？上訴人得否請求被上訴人張松雄交付系爭停車位之車
    道遙控器5副及停車位證明5份予上訴人或上訴人及其他共有
    人全體？
  (一)按所有人對於無權占有或侵奪其所有物者，得請求返還之。
    又占有人，其占有被侵奪者，得請求返還其占有物。民法第
    767 條第1 項前段、第962 條前段分別定有明文。經查上訴
    人因向張財庫買受系爭房地，承受系爭分管契約之權利義務
    ，而為系爭停車位之專用使用權人，已如前述。又被上訴人
    陳奎宏確有占用系爭大樓地下一層如附圖所示系爭停車位中
    之編號16號停車位等情，已為兩造所不爭執；雖該停車位所
    在位置依系爭大樓建築平面圖係規劃為管理員室使用，然該
    位置既實際供作停車位使用，則此共同使用部分之實際使用
    狀況與規劃使用縱有不符，亦僅屬建築物違規使用之問題，
    而與系爭分管契約無關。又依系爭分管契約，上訴人為該編
    號16號停車位之專用使用權人，而被上訴人陳奎宏迄未能提
    出其係有合法占用之權源，是上訴人依民法第767 條第1項
    前段規定，請求被上訴人陳奎宏遷讓返還該停車位，即屬有
    理由，應予准許。再者，被上訴人張松雄迄今仍持有系爭停
    車位之車道遙控器5 副及停車位使用證明5 份等情，亦為兩
    造所不爭執，惟被上訴人張松雄亦未能提出其係合法占有前
    揭車道遙控器及停車位使用證明之證據，則上訴人基於系爭
    停車位之專用使用權人之地位，依民法第962 條前段規定，
    請求被上訴人張松雄交付系爭停車位之車道遙控器5 副及停
    車位使用證明5 份，亦屬有理由，應予准許。
  (二)上訴人分別依民法第767 條第1 項前段、第962 條前段先位
    上訴聲明請求被上訴人陳奎宏遷讓返還系爭大樓地下一層如
    附圖所示編號16號停車位；請求被上訴人張松雄交付系爭停
    車位之車道遙控器5 副及停車位使用證明5 份為有理由，應
    予准許，已如前述，是上訴人另依民法第767 條、第821 條
    之規定，備位上訴聲明請求被上訴人分別將前揭停車位、車
    道遙控器及停車位使用證明返還，交付予上訴人及其他共有
    人全體部分，自無庸再予審究。
九、綜上所述，上訴人請求被上訴人陳奎宏遷讓返還系爭大樓地
    下一層如附圖所示編號16號停車位；請求被上訴人張松雄交
    付系爭停車位之車道遙控器5 副及停車位使用證明5 份為有
    理由，應予准許。原審疏未詳查，遽為上訴人敗訴之判決，
    尚有違誤。上訴意旨指摘原判決不當，求予廢棄，為有理由
    ，應由本院將原判決廢棄，並改判如主文第二項所示。
十、本件事件已臻明確，兩造其餘攻擊防禦方法，核與判決之結
    果無影響，爰不一一論述。
、據上論結，本件上訴為有理由，依民事訴訟法第450 條、第
    78條、第85條第1項前段，判決如主文。
中    華    民    國  100     年    6     月    22    日
                              民事第三庭
                                  審判長法官  張國彬
                                  法      官  鄭月霞
                                  法      官  吳登輝
以上正本證明與原本無異。
本件不得上訴。
中    華    民    國   100    年    6     月    24    日
                                  書  記  官  廖素珍